臺灣宜蘭地方法院民事判決　　　　　　　96年度重訴字第38號
原　　　告　永豐商業銀行股份有限公司
法定代理人　戊○○
訴訟代理人　乙○○
訴訟代理人　甲○○
被　　　告　丁○○
　　　　　　丙○○
上列當事人間塗銷所有權移轉登記事件，本院於96年10月25日言
詞辯論終結，判決如下：
    主  文
被告丁○○、丙○○間就如附表一、二所示之不動產於九十六年
二月五日所為之贈與契約行為及所有權移轉行為應予撤銷。
被告丙○○應將如附表一、二所示之不動產以贈與為原因於九十
六年二月十五日向宜蘭縣宜蘭地政事務所辦理之所有權移轉登記
予以塗銷，並回復登記為被告丁○○所有。
訴訟費用新臺幣貳拾肆萬貳仟捌佰貳拾肆元由被告負擔。
    事實及理由
一、原告起訴主張：訴外人羽順纖維有限公司（以下簡稱羽順公
    司）以訴外人高士斌及被告丁○○擔任連帶保證人，於95年
    3 月20日與原告（原為台北國際商業銀行股份有限公司，現
    已更名為永豐商業銀行股份有限公司）簽訂綜合授信約定書
    ，羽順公司並於96年3月23日向原告借款新臺幣（下同）456
    萬元，惟羽順公司於96年4 月24日起未依約清償本息，共積
    欠2,800,852 元之本金，迭經原告催討無效，被告丁○○為
    連帶保證人，依法應負連帶責任。詎被告丁○○竟於96年2
    月15日以「贈與」為原因將如附表1、2所示之不動產（以下
    簡稱系爭房地）辦理所有權移轉登記予其配偶即被告丙○○
    名下，該無償贈與行為已經損害原告之債權，爰依據民法第
    244條第1、4 項規定，請求撤銷被告間就系爭房地所為之贈
    與契約行為及所有權移轉行為，並請求被告丙○○將系爭房
    地回復原狀為被告丁○○所有等語。並聲明：（一）被告丁
    ○○、丙○○間就系爭房地於96年2月5日所為之贈與契約行
    為及所有權移轉行為應予撤銷；（二）被告丙○○應將系爭
    房地以贈與為原因於96年2 月15日向宜蘭縣宜蘭地政事務所
    辦理之所有權移轉登記予以塗銷，並回復登記為被告丁○○
    所有。
二、被告則以：被告丁○○係擔任羽順公司之保證人，只有在主
    債務人無法清償時始代負履行責任，羽順公司無法依約清償
    之日期為96年4 月24日，則被告丁○○當然也是從該日起始
    負保證人之責任，且被告間就系爭房地辦理所有權移轉登記
    之日期為96年2 月15日，當時羽順公司尚未發生違約情事，
    原告當時並無具體之債權，被告間所為之無償贈與行為，並
    無損害原告之債權可言。況系爭房地原本即為被告丙○○出
    資購得，屬於被告丙○○所有，僅因礙於被告丙○○之公務
    員身份而登記在配偶即被告丁○○名下而已，被告丁○○因
    身體狀況不佳，將財產先行處理，將系爭房地所有權返還予
    已經辦理退休之被告丙○○，只是物歸原主，並無逃避債務
    之意思等語，資為抗辯。並聲明：原告之訴駁回。
三、兩造不爭執之事實：
（一）被告丁○○與訴外人高士斌於95年3 月20日與原告簽約擔
      任訴外人羽順公司）之連帶保證人，羽順公司於96年4 月
      24日起未依約清償，經臺灣臺北地方法院96年度訴字第45
      53號判決被告丁○○、高士斌及羽順公司應連帶給付原告
      2,800,852 元及相關利息及違約金。
（二）坐落宜蘭縣礁溪鄉○○段762、763、764及同段129建號建
      物及坐落宜蘭縣礁溪鄉○○段40、40-1及同段217 號建物
      原登記為被告丁○○名下，嗣於96年2 月15日以贈與為原
      因辦理所有權移轉登記予被告丙○○。
四、本件之爭點：
    經兩造同意後，本件爭點整理為：原告主張被告間就系爭房
    地之贈與契約行為及所有權移轉行為侵害原告之債權，而請
    求撤銷上開行為，並辦理塗銷所有權移轉登記，是否有理由
    ？爰說明如下：
（一）按債務人所為之無償行為，有害及債權者，債權人得聲請
      法院撤銷之。債權人依第一項或第二項之規定聲請法院撤
      銷時，得並聲請命受益人或轉得人回復原狀。但轉得人於
      轉得時不知有撤銷原因者，不在此限。民法第244條第1、
      4項定有明文。
（二）查原告對於被告丁○○有2,800,852 元及相關利息及違約
      金之債權存在之事實，業據原告提出綜合授信約定書、借
      款撥貸書、撥款申請書各乙份為證，並有臺灣臺北地方法
      院96年度訴字第4553號判決書乙份在卷可參，被告對此亦
      無爭執。而被告丁○○係擔任連帶保證人，依法應與主債
      務人羽順公司負連帶責任，且該債權係自羽順公司及被告
      丁○○向原告借款及簽訂連帶保證契約當時業已存在，並
      非自羽順公司遲延清償時始行發生。要言之，被告丁○○
      之所有財產於該債權成立後即成為原告債權之總擔保，其
      所為之無償行為如有造成其總擔保之財產減少，導致原告
      債權無法獲得擔保，而符合民法第244條第1項規定之要件
      者，原告自得依法行使撤銷權，而非限於債務已發生不履
      行情事之後所為之無償行為始得撤銷。故被告辯稱其為保
      證人身份，被告間就系爭房地辦理所有權移轉係於96年2
      月15日，當時原告並無具體之債權，羽順公司至96年4 月
      24日始發生違約情事，被告間所為之無償贈與行為在先，
      自無損害原告之債權云云，顯無可採。
（三）被告又辯稱系爭房地原本即為被告丙○○出資購得，屬於
      被告丙○○所有，僅因礙於被告丙○○之公務員身份而登
      記在配偶即被告丁○○名下而已，被告丁○○因身體狀況
      不佳，將財產先行處理，將系爭房地所有權返還予已經辦
      理退休之被告丙○○，只是物歸原主，並無逃避債務之意
      思云云。然按：依土地法所為之登記，有絕對效力，此為
      土地法第43條之明文規定。系爭房地實際上係由何人出資
      購買，並非交易相對人可得知悉，系爭房地既然登記在被
      告丁○○名下，原告信賴該土地及建物登記之公信力而同
      意由被告丁○○擔任羽順公司之連帶保證人，自不因被告
      抗辯被告間就系爭房地移轉所有權登記僅為物歸原主云云
      ，而妨礙原告依法行使撤銷權。又民法第244條第1項之規
      定，債務人與受益人主觀上是否有詐害債權之意思，均非
      所問，只要客觀上債務人之無償行為造成其總擔保之財產
      減少而使債權人之債權無法獲得擔保即為已足。被告丁○
      ○當庭自承其名下除了系爭房地以外，其餘存款總共大約
      3 千多元，系爭房地移轉登記予被告丙○○時，存款大概
      是2 萬多元，股票只剩下慶豐銀行，目前行情幾十元，沒
      有其他的資產等語，顯見其將系爭房地無償轉讓予被告丙
      ○○後，賸餘之財產確已不足以擔保原告之債權。故被告
      上述辯解，亦無可採。
五、綜上所述，原告依據民法第244 條第1、4項規定，請求撤銷
    被告間就系爭房地於96年2月5日所為之贈與契約行為及所有
    權移轉行為，並請求被告丙○○將系爭房地以贈與為原因於
    96年2 月15日向宜蘭縣宜蘭地政事務所辦理之所有權移轉登
    記予以塗銷，回復登記為被告丁○○所有，為有理由，應予
    准許。本件訴訟費用，僅有裁判費242,824 元，應由被告共
    同負擔。
六、訴訟費用負擔之依據：民事訴訟法第78條、第85條第1項。
中　　華　　民　　國　　96　　年　　11　　月　 　2　　日
                  臺灣宜蘭地方法院民事庭
                      法　官　林俊廷
正本與原本無異。
如不服本判決，須於判決送達後20日內提出上訴狀(須附繕本)。
中　　華　　民　　國　　96　　年　　11　　月　 　5　　日
                      書記官　陳蒼仁
